【裁判字號】    98,消債更,570
【裁判日期】    981130
【裁判案由】    更生事件
【裁判全文】
臺灣板橋地方法院民事裁定           98年度消債更字第570號
聲  請  人  甲○○
代  理  人  林契名律師
上列聲請人依消費者債務清理條例聲請更生事件，本院裁定如下
：
    主      文
聲請駁回。
聲請費用由聲請人負擔。
    理      由
一、按「聲請更生或清算不合程式或不備其他要件者，法院應以
    裁定駁回之，但其情形可以補正者，法院應定期間先命補正
    」，消費者債務清理條例第8條定有明文；又「債務人對於
    金融機構因消費借貸、自用住宅借款、信用卡或現金卡契約
    而負債務，在聲請更生或清算前，應提出債權人清冊，以書
    面向最大債權金融機構請求協商債務清償方案，並表明共同
    協商之意旨。」、「債務人與金融機構協商成立者，不得聲
    請更生或清算。但因不可歸責於己之事由，致履行顯有重大
    困難者，不在此限。」、「本條例施行前，債務人依金融主
    管機關協調成立之中華民國銀行公會會員，辦理消費金融案
    件無擔保債務協商機制與金融機構成立之協商，準用前項之
    規定。」，亦為同條例第151條第1項、第5項、第6項所分別
    規定甚明。故無論債務人係依該條例所成立之協商或依前開
    銀行公會債務協商機制所成立之協商，非有不可歸責於己之
    事由，致履行顯有重大困難者，不得聲請更生或清算，債務
    人應受已成立協商之拘束，不得任意毀諾成立之協商，債務
    人於債務清償方案協商成立後，僅得於其後發生情事變更，
    致該協商成立之方案履行有重大困難，且係因不可歸責於己
    之事由所生者為限，始能依上開法條但書之規定聲請更生或
    清算，用以避免債務人任意毀棄已成立之協商，濫用更生或
    清算之裁判上債務清理程序，合先敘明。
二、本件聲請人依消費者債務清理條例聲請更生，其陳述略以：
    聲請人現無資產，所負債務總額新臺幣（下同）2,240,772
    元，於民國95年消費者債務清理條例施行前曾依中華民國銀
    行公會會員辦理消費金融案件無擔保債務協商機制，與最大
    債權機構國泰世華商業銀行股份有限公司（下稱國泰世華銀
    行）達成協商，每月應繳納26,822元，皆是由每月薪資來支
    付，但至97年3月時因債務人任職之頂饌國際股份有限公司
    （下稱頂饌公司）未給付債務人薪資，且債務人別無其他財
    產，所以債務人中斷清償，因不可歸責於己之事由無法繳納
    協商款項，為此聲請裁定准予更生等語；並提出財產及收入
    狀況說明書、債權人清冊、債務人清冊、財政部臺灣省北區
    國稅局財產歸屬資料清單暨95年至97年綜合所得稅各類所得
    資料清單、財團法人金融聯合徵信中心當事人查詢個人資料
    信用報告回覆書、臺灣士林地方法院92年度士小字第780號
    民事判決、花蓮縣政府勞資爭議調解會議紀錄、聲請支付命
    令狀、臺灣臺北地方法院92年度票字第9828號民事裁定、臺
    灣臺北地方法院民事執行處97年8月8日北院隆97執木字第42
    865號函、國泰人壽保險單及保險費繳納證明、美商美國安
    泰人壽保險單、臺灣花蓮地方法院98年1月21日花院能98 執
    明字第1130號執行命令、戶籍謄本、勞工保險被保險人投保
    資料表、協議書、無擔保債務還款計劃、富邦人壽保險費繳
    納證明等影本為證據。
三、經查：
（一）聲請人於提出本件更生之聲請前，曾於民國95年7月5日依
      金融主管機關協調成立之中華民國銀行公會會員辦理消費
      金融案件無擔保債務協商機制，與最大債權機構國泰世華
      銀行達成協商，此有聲請人提出之協議書影本在卷可稽，
      則聲請人所提本件更生之聲請，自須符合消費者債務清理
      條例第151條第1項、第5項、第6項規定之「不可歸責於己
      之事由致履行顯有重大困難」要件，其聲請方屬適法。
（二）聲請人主張其因任職之頂饌公司未給付薪資而有不可歸責
      於自己之事由致不能繼續履行前述與銀行所達成之協商內
      容等情。經本院通知聲請人所陳報之已知債權人表示意見
      結果，各債權金融機構分別以債務人係60年8月5日出生，
      正值壯年，且債務人目前尚有工作，每月薪資31,800元，
      當可清償債務，並無不能履行或不能履行之虞，另保險契
      約為商業保險並非必要支出，債務人如有困難，仍可透過
      一致性協商與各債權銀行再行協議，以減輕其月付金額；
      依債務人信用卡消費明細中，顯有多數欠款為奢侈性消費
      與預借現金，且債務人於95年8月協商成立後，仍能還款
      逾一年半，顯見協議確實為債務人所能負擔，而債務人97
      年2月未依約履行還款時，並無頂饌公司未付薪資問題，
      且債務人毀約前後年度，每月薪資僅差4千餘元，其還款
      能力並無明顯降低致無法負擔債務協商還款，債務人可申
      請變更還款方案卻不積極申請確保協議穩定，反而恣意毀
      諾，又未舉證協商成立後有不可歸責於己致履行顯有重大
      困難之事由；綜觀債務人支出情況，電費、瓦斯費、手機
      、交通費用過高，第四台費用應為不必要支出，債務人既
      臨財務困窘之境，應撙節開銷；若債務人於97年3月因頂
      饌公司未給付薪資，債務人壽險保單理應無法如期繳款而
      中斷或終止合約，惟債務人仍稱合約未履行完畢，每月多
      達2萬元以上之保險費從何取得，且債務人因已自頂饌公
      司離職，後續理無遭法院強制執行扣薪情形，債務人每月
      必要支出扣薪10,667元已有誤，並於任職家城股份有限公
      司（下稱家城公司）後未恢復協商還款，亦未表明家中經
      濟有何變故；保單借款係以債務人之保單價值準備金為質
      ，於借款本息超過保單價值準備金時，保險契約之效力終
      止，債權人行使權利本無須透過一般催收程序，故在消費
      者債務清理條例未就保單借款為通盤規定之前，實不宜將
      保單列入前置協商、更生；故以債務人所提出更生之聲請
      ，不符消費者債務清理條例第151條規定，請依同條例第8
      條規定予以駁回各等語。
（三）本件聲請人雖提出其財產及收支狀況說明書，臚列其支出
      之項目及金額，然觀其所列支出項目均屬於其前就無擔保
      債權與最大債權銀行國泰世華銀行成立協商前業已存在之
      事實，至於聲請人所稱其任職之頂饌公司至97年3月未給
      付薪資一節，有聲請人提出之勞工保險被保險人投保資料
      表、花蓮縣政府勞資爭議調解會議紀錄、支付命令聲請狀
      等影本為證據，尚非全無可採，則頂饌公司未給付薪資之
      事實乃係發生於其依照中華民國銀行公會會員辦理消費金
      融案件無擔保債務協商機制與最大債權金融機構成立協商
      後之事實，當可認定；惟據聲請人所提出之勞工保險被保
      險人投保資料表記載聲請人於97年3月12日自頂饌公司退
      保後，旋即於97年3月17日於家城公司加保，又據聲請人
      所提出之財產及收入狀況說明書觀之，自97年3月17日起
      ，每月自家城公司之薪資收入31,800元，核與聲請人於97
      年3月前與最大債權金融機構協商還款期間任職於頂饌公
      司時之收入每月26,400元並無使其失去履行原協商條件能
      力之情形發生，可見聲請人之財務狀況於協商還款期間與
      目前之狀況相仿，而無重大改變，難以認定其於與債權金
      融機構成立協商後，始發生不可歸責於己之事由，致使其
      履行協商方案具有重大之困難而無法繼續履行之事實，聲
      請人主張其有不可歸責於己之事由而不能繼續履行前已與
      最大債權銀行成立之協商條件一節，尚無可採，其聲請自
      不符消費者債務清理條例第151條第5項、第6項之規定。
四、綜上所述，聲請人依消費者債務清理條例聲請更生，並不合
    法定程式，聲請並不合法，自應以裁定駁回其聲請。另聲請
    人聲請為保全處分部分，因其更生之聲請業經駁回，自無命
    保全處分之必要，應併予駁回。至於聲請人如尚認原協商條
    件超過其負擔能力，自仍尚得依照中華民國銀行公會通知各
    會員銀行之一致性個別協商方案，與債權銀行再次協商調整
    變更協商內容，以解決聲請人對於金融機構所負之債務問題
    ；又聲請人所提出之更生方案草案，並未獲得債權人之贊同
    ，倘經法院裁定准予更生，但其更生方案未經債權人會議可
    決或經法院裁定認可者，依消費者債務清理條例第61條、第
    65條第1項規定，法院應同時以裁定開始清算程序，本件聲
    請人是否願捨更生程序而逕以清算程序解決債務問題，仍有
    究明必要，自亦不宜於債權人對其所提更生方案草案不表認
    同之時，即准予聲請人更生；均附此說明。
五、依消費者債務清理條例第8 條、第15條，民事訴訟法第95條
    、第78條，裁定如主文。
中    華    民    國    98    年    11    月    30    日
                  民事第一庭  法  官  許瑞東
上為正本係照原本作成
如不服本裁定，應於裁定送達後10日內，以書狀向本院提出抗告
，並繳納抗告費新臺幣1 千元
中    華    民    國    98    年    11    月    30    日
                              書記官  賴玉芬


司法院資訊處製作；財團法人民間司法改革基金會備份。
